【裁判字號】    88,上訴,3957
【裁判日期】    890421
【裁判案由】    懲治盜匪條例等
【裁判全文】
臺灣高等法院刑事判決                          八十八年度上訴字第三九五七號
    上訴人即
    被      告  乙○○
    指定辯護人  本院甲○辯護人  郭忠生
右上訴人因懲治盜匪條例等案件，不服臺灣台北地方法院八十八年度訴緝字第一六五
號，中華民國八十八年九月二十九日第一審判決（起訴案號：臺灣台北地方法院檢察
署八十七年度偵字第二四七八０號）提起上訴，本院判決如左：
    主  文
原判決撤銷。
乙○○結夥三人以上，攜帶兇器，以強暴至使不能抗拒，而取他人之物，累犯，處有
期徒刑柒年陸月。童軍刀、西瓜刀各壹把、手套參副均沒收。
    事  實
一、乙○○於民國六十九年三月三十一日，因搶奪搶劫軍法案，經台灣台北地方法院
    判處有期徒刑六年，原應於七十七年三月二十五日執行完畢，嗣於七十五年十一
    月十九日假釋出獄。於八十二年六月十日，因竊盜案件，經台灣台北地方法院判
    處有期徒刑八月確定；於八十二年十二月二十八日，因偽藥案，經本院判處有期
    徒刑一年；於八十三年二月間，因違反麻醉藥品管理條例案，經台灣台北地方法
    院判處有期徒刑六月，三案合併更定執行刑為有期徒刑二年，於八十四年四月一
    日縮刑期滿而執行完畢。於八十五年六月十四日，因違反麻醉藥品管理條例案，
    經台灣板橋地方法院判處有期徒刑六月，八十六年十二月間，復因違反麻醉藥品
    管理條例案，經台灣台北地方法院判處有期徒刑七月，二案合併執行，於八十七
    年八月二十八日縮刑期滿執行完畢。
二、乙○○於八十七年十一月中旬，經由其兄丙○○（同案被告，另案審理）介紹與
    戊○○（同案被告，另案審理）相識，因戊○○前於中國電視公司擔任執行製作
    人時，認識經營傳播公司之丁○○，其兄弟自戊○○口中得悉丁○○經濟狀況良
    好並且獨居，乙○○即提議共謀強盜財物，約定由乙○○負責找幫手並共同下手
    ；戊○○負責計誘丁○○外出，並假裝為被害人；丙○○因假釋中之顧慮，僅負
    責把風並從旁掩護。乙○○乃請李宗元（綽號毛毛，同案被告，另案審理）、李
    志偉（綽號阿志，另案偵查中）、綽號「兄弟」及綽號「阿彰」之不詳姓名成年
    男子一起參與。乙○○答應事成之後，分配戊○○、丙○○、李宗元各新台幣（
    下同）二十萬元為酬勞。謀議既定，彼七人即基於強盜犯意之聯絡，共同意圖為
    自己不法之所有，於八十七年十一月二十五日晚間八時許，先由戊○○以再介紹
    女藝人給丁○○為詞，約丁○○至台北市松山區○○○路○段一八四號屈臣氏商
    店前見面，預備進行強盜；惟因該次有丁○○之男朋友隨行，彼等遂臨時作罷。
    次（二十六）日晚間十時許，戊○○復以同一理由，引丁○○至同一地點見面。
    戊○○、丙○○先在李志偉所駕駛之小客車上把風，乙○○、李宗元、「兄弟」
    、「阿彰」四人則在路旁等候。當丁○○單獨駕駛小客車前往赴約時，戊○○即
    下車向前，並上車坐於駕駛座旁而佯裝洽談；十分鐘後，乙○○、李宗元、「兄
    弟」、「阿彰」四人見時機成熟，乃結夥三人以上，攜帶乙○○所有客觀上足以
    對人之生命、身體、安全構成威脅，具有危險性之兇器童軍刀、西瓜刀各一把，
    乙○○迅速打開左前門，持該童軍刀抵住丁○○；「兄弟」自右前門進入車內，
    持該西瓜刀假裝押住戊○○，喝令丁○○、戊○○至後座中央；李宗元由左後門
    ，「阿彰」由右後門進入車內；乙○○駕駛該車向前時，李宗元、「兄弟」即以
    乙○○所有之膠帶而綑綁丁○○和戊○○之雙手及雙眼，而施強暴，至使丁○○
    不能抗拒，彼等旋在車內強盜丁○○所有內有現金三萬餘元之皮包一個及鑽戒一
    只；得手後，交付乙○○持有；丁○○於轉至後座過程中，趁機將其手上之鑽錶
    丟在車上，卻為「阿彰」發現而拾起交付李宗元轉交乙○○持有（鑽錶及鑽戒合
    計價約一百萬元）；渠七人並基於由自動付款機取得他人之物之犯意聯絡，且基
    於概括之犯意，由「兄弟」旋將西瓜刀改架於丁○○頸部，另由乙○○逼問出提
    款卡之密碼；同晚十時五十分許，車至台灣銀行大安分行前時，由「阿彰」下車
    ，持丁○○之提款卡，輸入密碼，由該銀行之自動提款機而提出七萬元；得手後
    ，再轉至台北市○○路、敦化南路口，讓戊○○、「兄弟」先行下車；乙○○、
    李宗元及「阿彰」三人繼續駕車押著丁○○，至其台北市○○路○段一０一號大
    樓地下停車場，並上其十三樓之二之住處後，即各戴其所有之手套一副，輪流看
    守丁○○，並共同開始搜括財物，同時取得丁○○所有之存摺、印章備用，並在
    該處等候，以便天明再赴銀行提款。而「兄弟」下車將戊○○之膠布撕下後，未
    至五分鐘，一路隨行之李志偉即開車載丙○○而來，並將戊○○及「兄弟」接載
    上車，改由戊○○駕駛，其四人一起前往台北市○○路圓環附近俊美樂ＰＵＢ喝
    酒；同晚十一時三十分許，「兄弟」告以乙○○交代明日九點三十分至安和路、
    敦化南路口會合後，即先行離去；其餘三人轉至西門町統帥舞廳共同飲酒作樂，
    至翌（二十七）日凌晨三時許，方才散去。翌（二十七）日上午九時三十分許，
    李志偉穿著較為體面，駕車載丙○○依約至安和路、敦化南路口，與乙○○會合
    ，乙○○將李志偉帶上另一部車；丙○○則原車等候戊○○到，再由戊○○駕車
    載丙○○前往撫遠街、民生東路口，與已在該處之李宗元會合。渠七人復基於行
    使偽造文書之犯意聯絡，於乙○○帶走李志偉後，即與「兄弟」、「阿彰」等四
    人，繼續駕著丁○○之車押丁○○至台北市○○○路中國信託商業銀行敦化北路
    分行，由李志偉持丁○○所有之存摺及印章，填寫取款憑條，並盜蓋上印章而偽
    造丁○○之取款憑條，並交由該分行而行使之，提領一百十萬元；得手後，再基
    於由自動付款機取得他人之物之同一概括犯意，至附近自動提款機，輸入密碼，
    以丁○○之提款卡而提領三萬元；得手後，均交付乙○○持有；同日上午十一時
    許，才將丁○○押回永和市○○路邊而釋放之。渠四人再搭乘計程車前往民生東
    路、撫遠街口會合。渠七人會合後，再由李宗元載戊○○、丙○○、「兄弟」；
    乙○○載李志偉、「阿彰」，一起前往台北市○○區○○路某家海鮮店用餐，並
    分配強盜所得之財物。李宗元分得二十萬元後，先行回其桃園之住處，將款交付
    不知情之其妻廖金珠。乙○○囑戊○○打電話給丁○○，以探聽口風，戊○○遂
    去電丁○○，並約當日中午在原屈臣氏商店前見面，隨即離去；乙○○取四十萬
    元交付丙○○，請丙○○與戊○○平分，惟丙○○當場將之退回未收。戊○○與
    丁○○見面後，轉至附近牛排館商量；丁○○懷疑戊○○乃強盜共犯，遂託其櫃
    台小姐報警。經警趕至而查悉上情，並陸續逮捕戊○○、丙○○及李宗元，並扣
    得李宗元所有之手套一副。乙○○迄至八十八年八月三日始通緝到案。
三、案經台北市政府警察局松山分局報請台灣台北地方法院檢察署檢察官偵查起訴。
    理  由
一、右開事實業據上訴人即被告乙○○於原審及本院審理時供承不諱，（見原審八十
    八年度訴緝字第一六五號卷第四十五頁至第四十八頁、第六十四頁、本院八十九
    年四月七日審判筆錄），核與被害人丁○○於警訊、偵查、原審及本院調查時指
    訴情節相符，（見八十七年度偵字第二四七八０號卷第十八頁至第二十頁、第一
    三三頁、第一三四頁、原審八十八年度訴字第二四二號卷所附之八十八年二月十
    二日訊問筆錄、本院八十八年十二月七日訊問筆錄），共同被告戊○○於偵查中
    已坦承犯罪；於檢察官聲請羈押時，亦對法官坦承犯罪，並稱警訊筆錄實在等語
    （見八十七年度偵字第二四七八０號卷第四十六頁、第一０四頁反面、八十七年
    度聲羈字第六四七號卷八十七年十一月二十八日筆錄），共同被告丙○○於偵查
    中，亦向檢察官坦承「押丁○○時，我是後面那部車，乙○○叫我載他們一程」
    、「乙○○拿四十萬元，說是我和戊○○的」；更對法官坦承略以「戊○○係我
    朋友，提議要在丁○○身上弄錢」、「乙○○拿四十萬元，要我和戊○○分」等
    語（見上述戊○○部分之同日筆錄），復有扣案手套一副及中國信託商業銀行取
    款憑條一紙在卷可稽，事證明確，被告犯行洵堪認定，應依法論科。
二、按童軍刀、西瓜刀，甚為銳利，客觀上足以對人之生命、身體、安全構成威脅，
    具有危險性，應為兇器無疑，核被告結夥三人以上，攜帶兇器，犯強盜罪而有刑
    法第三百二十一條第一項第三款、第四款之情形，係犯刑法第三百三十條第一項
    之加重強盜罪，被告其餘所為係犯刑法第三百三十九條之二第一項之詐欺自動付
    款設備罪、第二百十六條、第二百十條之行使偽造私文書罪、第三百三十九條第
    一項之詐欺取財罪。公訴意旨雖認為被告所犯盜匪部分，應依懲治盜匪條例第五
    條第一項第一款之盜匪罪處斷。惟按懲治盜匪條例係特別刑法，且係針對特定時
    期之社會情況而為立法，以應特殊需要，故定有施行期間，為限時法。並已於三
    十四年四月七日因施行期滿而自翌日起失效。失效後未再經法定程序立法，自非
    有效之法律，公訴意旨認應依該條例之罪名處斷，容有未洽，惟起訴之基本事實
    相同，此部分爰依法變更起訴法條。其理由如下：
    １、懲治盜匪條例於三十三年四月八日，經國民政府公布，依當時法律施行日期
        條例之規定，自當日生效施行。又懲治盜匪條例第十條規定：「本條例施行
        期間定為一年；必要時，得以命令延長之」，顯為限時法之規定。然國民政
        府首次發布延長施行命令之時間為三十四年四月二十六日；惟該條例既經明
        定施行期間，為限時法，依規定已在三十四年四月七日施行期滿，應自三十
        四年四月八日起失效。該條例既已失效（當然包括第十條在內），其授權命
        令已無根據，自不能再以行政命令之方式予以延長。
    ２、或謂該條例未經合法廢止程序，至多為「效力未明」，不生失效問題云云。
        然則，限時法施行期限期滿當然廢止而失效，乃限時法之基本原理，絕無期
        滿後仍屬有效或效力未明之理，本不因中央法規標準法有無明文規定而有異
        。論者以懲治盜匪條例公布施行在先，而中央法規標準法公布施行在後，進
        而認為基於法律不溯既往原則，並無中央法規標準法第二十三條「期滿當然
        廢止」之適用云云，顯屬對限時法基本定義有所誤會。至中央法規標準法第
        二十三條但書所謂法規定有施行期限者，期滿當然廢止，「但應由主管機關
        公告之」之規定，亦非限時法於施行期限期滿後當然失效外的另一失效要件
        之規定；其立法目的旨在於保障人民知的權利，即限時法於期限屆滿當然失
        效時，由主管機關公告使人民周知，如主管機關未為公告，亦不會改變限時
        法已經失效之事實，附此敘明。
    ３、或謂該條例於四十六年六月五日修正公布，刪除原第十條施行期間一年及第
        八條依特種刑事案件訴訟條例審理之規定，其原第九條改為第八條，第十一
        條改為第九條；修正前該條例全部內容，曾經立法院民刑商法委員會審查，
        認尚有繼續沿用之必要，始改採為新法之全部條文，並重新調整條次，形式
        上雖是「修正」，實質上係明白確認該條例已從臨時性舊法改制為常態性之
        刑事特別法，等同於制定新法，因認該條例重新立法之合法性，不因修正前
        曾施行期滿始以命令展期而有影響云云。然查：依立法公報第十九會期第六
        期、第七期所載，四十六年修正該條例之提案，係為將該條例第八條刪除，
        惟因審查會又認為「本條例每年一度以命令延長，已達十餘年，顯然已失該
        條例規定之本意，莫如一併刪除，俟將來治安情況改善，本條例確無施行之
        必要時，再予廢除較為得體」，爰決議「懲治盜匪條例第八條及第十條刪除
        ，第九條改為第八條，第十一條改為第九條」，立法院會乃無異議通過。由
        此可見當次立法院院會，不過將該條例第八條及第十條刪除，後二條文往前
        移而已，並未重新三讀而立法；上述立法院公報討論事項之一，亦載明「省
        略三讀通過」，是其未經重新立法甚明，此有立法院公報第十九會期第六期
        、第七期紀錄附卷可參。且觀之四十六年六月七日總統府公報第八一六期所
        載之總統令為「茲將懲治盜匪條例第八條及第十條條文予以刪除，其原第九
        條改為第八條，第十一條改為第九條」，並非公告重新三讀制定之新法，益
        證該四十六年之修正程序，不過刪除限時法條文而公布，欲使其變成常態法
        而已，並未有重新立法之程序。此與十七年之「懲治盜匪暫行條例」係十三
        年之「懲治盜匪法」失效後重新制定之新法，而三十三年之「懲治盜匪條例
        」係十七年之「懲治盜匪暫行條例」失效後重新制定之新法，均不相同；亦
        與三十七年之「懲治走私條例」於四十四年修正全文、「肅清煙毒條例」於
        八十七年名稱修正為「毒品危害防制條例」並修正全文之情形，顯然不同。
        故不論由主觀觀點（立法委員之修正意見）或客觀觀點（修正之過程及內容
        ），該條例於四十六年之修正，並非重新制定新法。
    ４、或有謂：懲治盜匪條例為一大多數人認為有效的法律，故該條例應仍為現實
        上有拘束力之法律云云；此種說法倘針對民商法或契約習慣上觀之，或許言
        之成理，惟刑事法律必須遵守罪刑法定原則，自不能以習慣上已被接受的失
        效法律做為法源。
    ５、至於七十九年七月十九日大法官會議釋字第二六三號解釋，係在誤認懲治盜
        匪條例有效之情況下而為解釋，主張懲治盜匪條例仍屬有效者，以該號解釋
        而作為該條例有效之論據，顯有誤會。且該號解釋認定該條例第二條第一項
        第九款擄人勒贖罪之唯一死刑規定不違憲，係法律違憲與否之問題，與法律
        是否有效，乃層次不同之問題，無從相提並論；大法官會議並未對該條例是
        否有效作成解釋。依據上開說明，尚難認懲治盜匪條例仍然有效而得予適用
        ，爰適用普通刑法審判。
    被告於前述二十五日之行為，乃預備強盜行為，為危險犯；惟彼等於前述二十六
    日已進而實行強盜行為，為實害犯；依實害犯吸收危險犯之原則，應逕依前述二
    十六日之加重強盜罪論處，不必另論刑法第三百二十八條第三項之預備強盜罪。
    其次，被告七人間，就前開犯罪，有犯意聯絡與行為分擔，均為共同正犯，就車
    內之盜匪而言，被告與李宗元、「兄弟」、「阿彰」四人有犯意之聯絡及行為之
    分擔，皆為實施共同正犯；戊○○引被害人出面，並假裝亦為被害人；丙○○在
    旁把風並隨李志偉駕駛隨行掩護，均係以自己參與犯罪之意思而實施構成要件以
    外之行為，依大法官會議釋字第一０九號解釋，亦為共同正犯。就屋內之強盜而
    言，被告、李宗元、「阿彰」三人為實施共同正犯；其餘四人為共謀共同正犯。
    就前述提款七萬元而言，「阿彰」為實施共同正犯，其餘六人乃共謀共同正犯。
    就前述一百十萬元及三萬元之提款而言，「李志偉」為實施共同正犯，其餘六人
    乃共謀共同正犯。至於戊○○係假裝為被害人，被告對其並無盜匪及妨害自由之
    意思，不生想像競合之問題，併此說明之。復次，被告對被害人丁○○之盜匪行
    為，本質包括妨害自由在內；被告之行為方式間有強暴及脅迫，僅依較重之強暴
    方式論處即可；而被告盜匪行為至使被害人不能抗拒之情形在繼續中，為繼續犯
    。被告由自動提款機先後提領七萬元及三萬元之行為，時間緊接，構成要件相同
    ，顯係基於概括之犯意為之，為連續犯，應僅論以一罪；被告冒領一百十萬元存
    款部分，其偽造文書後進而行使，低度之偽造行為已為高度之行使行為所吸收；
    偽造印文乃偽造文書之部分行為，均不必另論；而其行使偽造文書及詐欺取財罪
    ，具有方法、結果之牽連關係，為牽連犯；惟因詐欺自動付款設備罪、行使偽造
    文書罪、詐欺取財罪與盜匪罪之間，復有方法、結果之牽連關係，應從一重之盜
    匪罪處斷；其結果，量刑已有考量在內，其上述自動付款設備之連續犯部分，自
    無庸再單獨敘述加重其刑之必要；而其行使偽造文書及詐欺取財罪部分，亦無庸
    再單獨敘述從一重處斷之必要。被告於八十二年六月十日，因竊盜案件，經台灣
    台北地方法院判處有期徒刑八月確定；於八十二年十二月二十八日，因偽藥案，
    經本院判處有期徒刑一年；於八十三年二月間，因違反麻醉藥品管理條例案，經
    台灣台北地方法院判處有期徒刑六月，三案合併更定執行刑為有期徒刑二年，於
    八十四年四月一日縮刑期滿而執行完畢。於八十五年六月十四日，因違反麻醉藥
    品管理條例案，經台灣板橋地方法院判處有期徒刑六月，八十六年十二月間，復
    因違反麻醉藥品管理條例案，經台灣台北地方法院判處有期徒刑七月，二案合併
    執行，於八十七年八月二十八日縮刑期滿執行完畢，有台灣高等法院檢察署刑案
    紀錄簡覆表在卷可稽。其於五年以內，再犯有期徒刑以上之本罪，是為累犯，
    應予加重其刑。
三、原審以被告罪證明確予以論罪科刑，固非無見，惟查：（一）、被告所犯強盜部
    ，係犯刑法第三百三十條第一項之加重強盜罪，原判決認為係犯懲治盜匪條例第
    五條第一項第一款之罪，尚有未合。（理由詳如前述）（二）、刑法第二百十九
    條所定不問屬於犯人與否沒收之者，以偽造之印章、印文或署押為限，盜用者不
    在其列，最高法院四十八年台上字第一五三三號判例意旨已有明示，原判決竟將
    盜用印章蓋在中國信託商業銀行八十七年十一月二十七日丁○○名義之新台幣壹
    佰壹拾萬元取款憑條上「丁○○」之印文，依該條予以沒收，顯屬於法有違。被
    告上訴意旨以原判決量刑過重，指摘原判決不當，請求撤銷改判云云，雖無理由
    ，惟原判決既有可議，自應由本院將原判決撤銷改判。爰審酌被告之品行、生活
    狀況、智識程度、犯罪之動機、目的，犯罪所生之危害，及犯罪後之態度等一切
    情狀後，量處有期徒刑七年六月。
四、扣案手套一副，係共同被告李宗元所有，連同未扣案之手套二副，分別為被告乙○○、「阿彰」所有，加之未扣案之童軍刀及西瓜刀各一把，亦為被告乙○○所
    有，已據共同被告分別供明，均為供犯罪所用之物，應予宣告沒收。至於本件被
    告盜匪所得之財物，鑽戒、鑽錶已經李宗元出售得款花用，其餘現金一百餘萬元
    ，亦經被告及其共同被告李宗元、李志偉、戊○○等人朋分花用殆盡，已不存在
    ，亦經被告於原審八十八年九月二十三日審理時供陳明確（見當日審理筆錄記載
    ），併此說明之。
據上論斷，應依刑事訴訟法第三百六十九條第一項前段、第三百六十四條、第二百九
十九條第一項前段、第三百條，刑法第二十八條、第二百十六條、第二百十條、第三
百三十條第一項、第三百三十九條第一項、第三百三十九條之二第一項、第五十五條
、第四十七條、第三十八條第一項第二款、罰金罰鍰提高標準條例第一條前段，判決
如主文。
本案經檢察官張啟彬到庭執行職務。
中     華     民     國     八十九     年       四      月     二十一   日
                              臺灣高等法院刑事第二十四庭
                                  審判長法  官  陳  貽  男
                                        法  官  帥  嘉  寶
                                        法  官  李  世  貴
右正本證明與原本無異。
如不服本判決應於收受送達後十日內向本院提出上訴書狀，其未敘述上訴之理由者並
得於提起上訴後十日內向本院補提理由書（均須按他造當事人之人數附繕本）。
                                        書記官  魏  汝  萍
中     華     民     國     八十九     年       四      月     二十四   日
附錄：本判決論罪科刑法條全文
刑法第三百三十條
犯強盜罪而有第三百二十一條第一項各款情形之一者，處五年以上十二年以下有期徒
刑。
前項之未遂犯罰之。
刑法第二百十六條：
行使第二百十條至第二百十五條之文書者，依偽造、變造文書或登載不實事項或登載
不實事項之規定處斷。
刑法第二百十條：
偽造、變造私文書，足以生損害於公眾或他人者，處五年以下有期徒刑。
刑法第三百三十九條第一項：
意圖為自己或第三人不法之所有，以詐術使人將本人或第三人之物交付者，處五年以
下有期徒刑、拘役或科或併科一千百元以下罰金。
刑法第三百三十九條之二第一項：
意圖為自己或第三人不法之所有，以不正方法由自動付款設備取得他人之物者，處三
年以下有期徒刑、拘役或一萬元以下罰金。
（罰金已依罰金罰鍰提高標準條例提高為十倍）


司法院資訊處製作；財團法人民間司法改革基金會備份。
